【裁判字號】    91,易,1312
【裁判日期】    920225
【裁判案由】    侵占
【裁判全文】
臺灣桃園地方法院刑事判決                        九十一年度易字第一三一二號
    公  訴  人  臺灣桃園地方法院檢察署檢察官
    被      告  甲○○  男  三.
右列被告因侵占案件，經檢察官提起公訴（九十一年度偵字第三六二九號），本院判
決如左：
    主  文
甲○○意圖為他人不法之所有，而侵占對於業務上所持有之物，處有期徒刑陸月，如
易科罰金，以參佰元折算壹日。
    事  實
一、甲○○係桃園縣八德市○○里○○路二一六巷一九號東誠彩色印刷有限公司（下
    稱東誠公司）之實際負責人（掛名負責人為張綵晏（原名張玉玲），業經不起訴
    處分確定），經營圖書批發、印刷、裝訂、排版等業務，為從事業務之人。其明
    知於民國八十八年十一月十五日代表東誠公司，並由丁○○○企業有限公司（下
    稱聯藝公司）為連帶保證人，以動產擔保交易附條件買賣方式，向乙○○○股份
    有限公司（下稱第一公司）以約定總價款新台幣（下同）八百八十七萬五千四百
    四十元購買之輪轉式商標印刷機（型號：ＬＬＲ─３００）、燙金模切專用機（
    型號：ＨＬＮＣＴ─３００）、平壓式商標印刷機（型號：ＰＵＶＮＣＴ─２５
    ０）各一台之機器設備，為按月分三十六期給付價金，並約定於東誠公司未付清
    總價款前，標的物所有權仍屬於出賣人即第一公司所有，東誠公司僅得依約占有
    使用，不得任意遷移或為其他處分，雙方並依動產擔保交易法辦妥登記在案。詎
    甲○○基於業務上需要持有上開機器後，因東誠公司經營不善，急需款項週轉，
    竟意圖為自己不法之所有，以變易持有為所有之意思，將上開機器侵占入己後，
    並於九十年四月十六日逕向合信當鋪質借現金一百萬元。嗣於九十年十二月十五
    日，因東誠公司未正常繳款，第一公司人員接獲連帶保證人聯藝公司告知，第一
    公司派員前往東誠公司（即機器約定放置處所）察看，發現上開機械設備已遭人
    搬遷一空，始查悉上情。
二、案經第一公司訴請臺灣桃園地方法院檢察署檢察官偵查起訴。
    理  由
一、右揭犯罪事實，業據被告甲○○迭於偵訊及本院調查、審理時均坦承不諱，核與
    告訴代理人丁永康於偵訊及本院調查時指述之情節相符，並經證人即合信當鋪代
    理人楊明賢於偵查中、證人即聯藝公司法定代理人丙○○於偵訊及本院調查時證
    述甚詳，復有經濟部工業局動產擔保交易（附條件買賣）登記證明書、附條件買
    賣契約書、標的物明細表、切結書、當條、照片三張等在卷可稽（見九十一年偵
    字第三六二九號卷第六頁至第十一頁）。是被告前開任意性自白核與事實相符，
    堪予採認，本件事證明確，其犯行已經證明，應予依法論科。
二、查被告甲○○為東誠公司之實際負責人，經營圖書批發、印刷、裝訂、排版等業
    務，為從事業務之人，且上開機械設備其均作為經營印刷業務之用，此為被告甲
    ○○所自承。是核被告所為，係犯刑法第三百三十六條第二項之業務侵占罪，公
    訴人任被告係犯刑法第三百三十五條第一項之罪，顯有誤會，惟基本社會事實同
    一，爰予變更起訴法條，附此敘明。又侵占罪所保護之法益，為物之持有法益，
    是其罪數之決定，當以被害之持有法益個數為準；被告持有如事實欄所示機器設
    備，均係第一公司以一附條件買賣契約關係同時交付被告代表東誠公司持有，而
    被告亦係基於單一變易持有意思為所有之犯意，於九十年四月十六日同時將上開
    機械設備質押予合信當鋪，則被告為前開處分行為，應係侵害一個持有法益，為
    單純一罪。爰審酌被告甲○○犯罪之動機係因公司經營不善，週轉不靈使出此下
    策、犯罪手段、所侵占之機器設備數量、價值等所生損害，及其犯後坦承犯行之
    態度，惟迄未與告訴人第一公司、連帶保證人聯藝公司達成和解，付清上開機械
    設備價款等一切情狀，量處如主文所示之刑，並諭知易科罰金之折算標準，以資
    懲儆。
三、臺灣桃園地方法院檢察署（九十一年偵字第一一一九一號）併辦意旨略以：被告
    甲○○與張綵晏（原名張玉玲，業經不起訴處分確定），於八十八年九月二十八
    日用東誠公司名義，以分期付款之附條件買賣方式向告訴人聯藝公司購買輪轉式
    商標印刷機（型號：ＬＬＲ─３００）一台、燙金模切專用機（型號：ＨＬＮＣ
    Ｔ─３００）一台、平壓式商標印刷機（型號：ＰＵＶＮＣＴ─２５０）一台等
    機器設備，雙方簽有合約書，並約定於東誠公司未付清總價款前，告訴人聯藝公
    司仍保有前開機械之所有權，詎被告甲○○持有上開機器後，不僅未依約給付價
    款，且持之逕向合信當鋪質借現金，任令合信當鋪人員搬遷上開機械，因認被告
    甲○○另涉有詐欺、背信、重利等罪嫌云云。然：
    (一)按犯罪事實應依證據認定之，無證據不得推定其犯罪事實，刑事訴訟法第一百
      五十四條定有明文。次按刑法第三百四十二條之背信罪，須以為他人處理事務
      為前提，所謂他人云者，係指受他人委任，而為其處理事務而言（最高法院四
      十九年台上字第一五三０號判例參照）。再者刑法第三百三十九條第一項詐欺
      罪之成立，以意圖為自己或第三人不法所有，以詐術使人將本人或第三人之物
      交付為要件，所謂以詐術使人交付，必須被詐欺人因其詐術而陷於錯誤，若其
      所用方法，不能認為詐術，亦不致使人陷於錯誤，即不構成該罪（最高法院四
      十六年台上字第二六０號判例參照）。至民事債務當事人間，若有未依債務本
      旨履行給付債務之情形，因在一般社會經驗上可能之原因甚多，或因不可歸責
      之事由無法給付，或因合法得對抗他造主張抗辯而拒絕給付，甚或於債之關係
      成立後始因可歸責之事由而遲延給付，均有可能，非必出於自始無意給付之詐
      欺一端，是苟無足以證明被告於債之關係發生時自始即欲故意成立財產犯罪之
      積極證據，則依前揭規定，自不得僅以被告債信違反之客觀事後狀態，推定被
      告該當於刑法詐欺罪構成要件。
    (二)經查：
      (1)背信部分：依據告訴人聯藝公司之指訴，被告甲○○與告訴人聯藝公司間係
        買賣關係（惟買賣關係是否成立則詳如後述），此有告訴狀可按，且為告訴
        人聯藝公司之公司法定代理人丙○○所是認；從而，被告甲○○並未受告訴
        人聯藝公司委任處理事務，縱有何違反買賣契約之情事，仍與為他人處理事
        務有間，核與背信罪之構成要件不符，自不得單憑告訴人錯誤之指訴，即遽
        令被告負擔背信罪責。
      (2)詐欺部分：本件公訴人及告訴人聯藝公司認被告涉有詐欺情事，係以被告甲
        ○○以附條件買賣之方式，向伊購買上開機械後，未依約給付價款（開立支
        票均退票），且將其所持有之機械設備逕向合信當鋪質借現金為據，然查，
        本件系爭機械設備，係由第一公司向聯藝公司購買後再以附條件買賣之方式
        轉賣給東誠公司，並由聯藝公司擔任連帶保證人，分期開立支票充作價金，
        被告再將價款分期交付給聯藝公司之情，此經第一公司代理人丁永康到庭陳
        述甚明（見本院九十一年九月二十五日訊問筆錄），而告訴人係因與被告甲
        ○○認識很久，且該機械原為告訴人聯藝公司所有，才為東誠公司做擔保一
        情，亦經被告及告訴人聯藝公司法定代理人丙○○供陳在卷（見本院九十一
        年九月二十五日、十一月二十七日訊問筆錄），是系爭機械設備之買賣關係
        應係存在於第一公司與東誠公司間，告訴人聯藝公司並未與東誠公司或被告
        甲○○就系爭機械設備簽立附條件買賣契約，告訴人聯藝公司指訴與被告甲
        ○○訂有附條件買賣契約一情，顯有誤會。再者，告訴人聯藝公司所提出遭
        退票之支票，原係被告甲○○交付給第一公司，第一公司再交付給聯藝公司
        ，被告並不知支票轉給告訴人聯藝公司等情，為被告所供明，且為告訴人聯
        藝公司法定代理人丙○○所自承（見九十一年九月二十五日訊問筆錄），是
        縱認被告所開立之支票跳票，亦不能以此遽認被告於開立前開支票之際，即
        有係向告訴人聯藝公司施以詐術，詐取款項之主觀犯意及行為；況被告於八
        十八年十一月十五日代表東誠公司，與第一公司簽訂附條件買賣契約起，均
        按月分期給付價款給連帶保證人即告訴人聯藝公司，至八十九年九月十五日
        始未按期給付足額價款，而由告訴人聯藝公司基於連帶保證人之身分帶墊款
        項一情，為告訴人聯藝公司法定代理人丙○○所自承（見本院九十一年九月
        二十五日訊問筆錄），是如被告甲○○存心詐騙，又何需持續繳納價款達二
        百五十多萬元，更可認被告於取得上開機械設備，並無意圖為自己不法所有
        之詐騙意圖，此部分自與刑法第三百三十九條第一項詐欺取財罪構成要件有
        間，難謂被告有詐欺之犯行。
      (3)重利部分：至於公訴人及告訴人聯藝公司另指訴被告涉有重利犯行，然經審
        視公訴人移送併辦意旨書及告訴人告訴狀內，均無敘及被告甲○○有何乘告
        訴人聯藝公司急迫、輕率或無經驗貸以金錢或其他物品而取得與原本顯不相
        當重利之事實，更未提出相關證據，是公訴人及告訴人此部分之指訴，亦顯
        屬誤解。
    (三)綜上所述，公訴人所提卷內證據資料，均尚不足以證明被告甲○○涉有前開公
      訴人併辦意旨所述之詐欺、背信、重利等犯行，此外，復查無其他積極證據足
      資證明被告甲○○涉有此部份犯行。是就公訴人此部分移送併辦之詐欺、背信
      、重利等犯行，尚屬不能證明被告甲○○犯罪，即與前開論罪科刑之侵占犯行
      ，無事實上一罪關係，本院即無從併予審究，自應退回由公訴人另為適法之處
      理。
三據上論斷，應依刑事訴訟法第二百九十九條第一項前段、第三百條，刑法第三百
    三十六條第二項、第四十一條第一項前段，罰金罰鍰提高標準條例第一條前段、
    第二條，判決如主文。
本案經檢察官楊挺宏到庭執行職務。
中      華      民      國    九十二    年      二      月    二十五    日
                                 臺灣桃園地方法院刑事第六庭
                                     審判長法  官  周政達
                                           法  官  林曉芳
                                           法  官  何俏美
右正本證明與原本無異。
如不服本判決，應於判決送達後十日內向本院提出上訴狀( 應附繕本 )，上訴於
臺灣高等法院。
                                           書記官  王泰元
中      華      民      國    九十二    年      二      月    二十六    日
附錄本案論罪科刑法條全文：
刑法第三百三十六條
對於公務上或因公益所持有之物，犯前條第一項之罪者，處一年以上七年以下有期徒
刑，得併科五千元以下罰金。
對於業務上所持有之物，犯前條第一項之罪者，處六月以上五年以下有期徒刑，得併
科三千元以下罰金。
前二項之未遂犯罰之。


司法院資訊處製作；財團法人民間司法改革基金會備份。
